ACORDAO-COMPLETO-2535558

ACÓRDÃO 1155/2022 ATA 19/2022 - PLENÁRIO

VISTOS, relatados e discutidos estes autos de Representação da Empresa Equipe - Serviços Humanizados Eireli., a respeito de possíveis irregularidades ocorridas no Pregão Eletrônico 12/2021 sob a responsabilidade do Conselho Regional de Psicologia 6ª Região (CRP-SP) , com o valor de R$ 353.500,00; 
ACORDAM os Ministros do Tribunal de Contas da União, reunidos em Sessão do Plenário, ante as razões expostas pelo relator, em: 
9.1. conhecer da presente Representação, satisfeitos os requisitos de admissibilidade previstos nos arts. 235 e 237, inciso VII, do Regimento Interno deste Tribunal, c/c o art. 113, §1º, da Lei 8.666/1993) e no art. 103, §1º, da Resolução-TCU 259/2014, para, no mérito, considerá-la parcialmente procedente;
9.2. não acolher as razões de justificativas apresentadas pela sociedade empresária Serviir Sistemas e Serviços de Tecnologia da Informação;
9.3. declarar, nos termos do art. 46 da Lei 8.443/1992, c/c art. 271 do Regimento Interno do TCU, a inidoneidade da sociedade empresária Serviir Sistemas e Serviços de Tecnologia da Informação para participar de licitações no âmbito da Administração Pública Federal, pelo período de 3 (três) meses;
9.4. informar ao Conselho Regional de Psicologia de São Paulo e ao representante do presente Acórdão, destacando que o Relatório e o Voto que fundamentam podem ser acessados por meio do endereço eletrônico www.tcu.gov.br/acordaos;
9.5. arquivar os presentes autos, nos termos do art. 169, VI, do Regimento Interno/TCU.

Representação a respeito de possíveis irregularidades em pregão eletrônico para contratação de empresa especializada na prestação de serviços de interpretação simultânea em Língua Brasileira de Sinais (Libras).

Conselho Regional de Psicologia 6ª Região (SP).

3. Interessados/Responsáveis:
3.1. Interessados: Serviir Sistemas e Serviços de Tecnologia da Informação Ltda. (CNPJ 35.479.406/0001-83) e Universidade Federal de São Paulo (CNPJ 60.453.032/0001-74).

13.1. Ministros presentes: Ana Arraes (Presidente), Walton Alencar Rodrigues, Benjamin Zymler, Augusto Nardes, Aroldo Cedraz (Relator), Jorge Oliveira e Antonio Anastasia.
13.2. Ministro-Substituto convocado: Augusto Sherman Cavalcanti.
13.3. Ministro-Substituto presente: André Luís de Carvalho.

AROLDO CEDRAZ

Trata-se de Representação da Empresa Equipe - Serviços Humanizados Eireli., a respeito de possíveis irregularidades ocorridas no Pregão Eletrônico 12/2021 sob a responsabilidade do Conselho Regional de Psicologia 6ª Região (CRP-SP) , com o valor de R$ 353.500,00 (Peça 22, p. 3) .
2.	Transcrevo como parte deste Relatório, a instrução elaborada por auditor da Secretaria de Controle Externo de Aquisições Logísticas (Peça 121) , que teve a concordância do corpo dirigente da unidade técnica (Peças 122 e 123) :
	"[...] HISTÓRICO
O representante alega, em suma, que a empresa Serviir Sistemas e Serviços de Tecnologia da Informação (CNPJ 35.479.406/0001-83) , vencedora do certame, apresentou Atestado de Capacidade Técnica (peça 5) emitido pela Universidade Federal de São Paulo (Unifesp) supostamente inverídico, pelas seguintes razões (peça 1, p. 3-5) :
	a) o atestado diverge do modelo usualmente utilizado pela instituição;
	b) no site da Unifesp não há informação sobre a licitação e o contrato aos quais o atestado se refere;
	c) conforme informações extraídas do Portal da Transparência e do próprio site da Universidade, a Serviir participou de licitação da Unifesp para o mesmo objeto apenas em 12/7/2021, sendo que o primeiro empenho foi feito em 10/8/2021; logo, não seria possível deter atestado de capacidade técnica relativo a serviços prestados desde janeiro de 2021, uma vez que, nesse momento, não havia contrato firmado entre a empresa e a Unifesp;
	d) a assinatura do reitor que consta no atestado encontra-se em discordância com a regra do Governo Federal pela qual os documentos devem ser assinados digitalmente pelo Sistema Eletrônico de Informações (SEI) ;
	e) a pregoeira aceitou o referido atestado mesmo diante da ausência dos dados necessários para validá-lo, como o número do contrato e da licitação que o embasou.
Em instrução à peça 26, constatou-se que:
	a) o atestado contestado pela representante, fornecido pela Unifesp, não foi utilizado pela pregoeira como fundamento para habilitação da empresa Serviir, não havendo indícios de ilegalidade no ato que habilitou a empresa;
	b) identificou-se que a Universidade somente firmou um único contrato com a empresa Serviir, com vigência de 16/8/2021 a 5/8/2022 (peça 18) , o que não se coaduna com a afirmação presente no atestado apresentado no pregão, de que a empresa presta serviços à Universidade "desde janeiro/2021 até a presente data" (peça 5) .
Assim, com o objetivo de certificar a veracidade do referido atestado, propôs-se diligenciar a Unifesp para que apresentasse ao Tribunal informações e documentos a respeito da contratação que embasou o referido documento.
Além disso, propôs-se diligenciar o CRP-SP para que encaminhasse a resposta da Unifesp fornecida em sede de diligência ao Conselho durante a realização da licitação para esclarecimentos sobre o atestado.
Em despacho à peça 28, o Relator conheceu a representação e negou o pedido de medida cautelar, determinando a realização das diligências nos termos propostos pela Unidade Técnica.
Na análise das diligências realizadas em instrução à peça 109, restaram descartados os indícios de irregularidades que pudessem comprometer a lisura da realização do Pregão Eletrônico CRP-SP 12/2021, considerando que o atestado ora questionado não foi efetivamente utilizado para habilitar a empresa Serviir Sistemas e Serviços de Tecnologia da Informação Ltda.
Identificou-se, todavia, que a empresa Serviir Sistemas e Serviços de Tecnologia da Informação Ltda. apresentou atestado de capacidade técnica referente a serviço prestado pela empresa FSB Sistema de Informação Ltda., sendo ambas empresas pertencentes à mesma proprietária. 
Considerando que, caso a irregularidade fosse comprovada, poderia ser imputada sanção de inidoneidade à empresa, propôs-se oitiva da empresa para que se manifestasse sobre os fatos, proposta ratificada pelo relator em Despacho à peça 112.
Promovida a oitiva, passa-se a analisar a resposta apresentada pela empresa Serviir, conforme contextualização a seguir.
EXAME TÉCNICO
I.1.  Exame das oitivas realizadas:
Foi enviado, em 23/2/2022, ofício de oitiva à sociedade empresarial Serviir Sistemas e Servicos de Tecnologia da Informacao Ltda (peça 114) acerca dos indícios de irregularidades apontados nesta representação e para a obtenção de informações adicionais àquelas já existentes nestes autos. Como resposta, a empresa anexou os documentos acostados às peças 117 e 118. Segue a análise dos pontos questionados.
Oitiva da empresa: manifestar-se, caso queira, sobre a apresentação de atestado de capacidade técnica, no Pregão Eletrônico CRP-SP 12/2021, relativo a serviço que não foi efetivamente prestado à Unifesp, alertando-a sobre a possibilidade de vir a ser declarada inidônea, nos termos do art. 46 da Lei 8.443/1992, c/c o art. 271, do Regimento Interno/TCU, caso suas justificativas não sejam acatadas.
Manifestação da sociedade empresarial sobre o indício de irregularidade (peça 117) :
a) não houve, sob a ótica da empresa, qualquer irregularidade ou ilegalidade no processo de compras, todo ele promovido e conduzido pelo CRP-SP;
b) inexiste qualquer intenção de se obter quaisquer vantagens, até porque o atestado contestado pelo representante não foi utilizado pela pregoeira no certame;
c) a empresa Serviir foi solicitada a apresentar proposta de prestação de serviços à Unifesp mas, por ser pessoa jurídica recém-constituída, não se adequava às exigências do rol da Lei de Licitações, razão pela qual o contrato emergencial 7/2021 foi firmado com a empresa FSB Sistema de Informação Ltda;
d) neste ínterim, a empresa Serviir se adequou naturalmente às exigências para contratação pública e teve condições de substituir a empresa FSB na prestação dos serviços, em contrato com vigência entre 16/8/2021 e 16/8/2022.
e) na prática, apesar da troca da empresa, houve a continuidade do contrato, com os mesmos sócios, mesmos intérpretes e mesmo serviço prestado;
f) o pró-reitor, Anderson Silva Rosa, signatário do atestado, apenas não se atentou a esta formalidade e emitiu o atestado de capacidade técnica em nome da empresa FSB, confusão que ocorreu apenas por se tratar de serviço continuado e prestado pelas mesmas pessoas;
g) de acordo com a Lei de Licitações, o ideal seria emitir dois atestados, um para cada empresa ou apenas um atestado, em nome da Serviir com período fidedigno ao contrato prestado. Destaca-se a inobservância deste detalhe apenas na solicitação do atestado;
h) não houve má-fé ou tentativa de fraudar quaisquer procedimentos licitatórios, havendo um erro formal de início contratual da empresa Serviir;
i) sendo o Atestado emitido com a data correta, não mudaria em quaisquer aspectos, tanto o presente contrato, quanto os demais em que a empresa tenha prestado serviços, dado que comprovadamente a empresa possui vários outros atestados de capacidade técnica em que se preenche todos os requisitos legais.
Análise:
Em instrução à peça 109, consta a descrição dos fatos:
10.   Conforme esclarecido à peça 41 pelo pró-reitor, Anderson da Silva Rosa, a empresa que inicialmente prestou os serviços foi a FSB Sistema de Informação Ltda. A contratação ocorreu por meio do Contrato (emergencial) 7/2021 (peça 56) , com início em 20/1/2022 e com vigência de 120 dias
11.    Posteriormente, por meio do Contrato 59/2021 (peça 57) , a empresa Serviir Sistemas e Serviços de Tecnologia da Informação iniciou a prestação dos serviços, com vigência de 16/8/2021 a 15/8/2022.
12.   O docente informou que as duas empresas são de propriedade de Victória Nabil Musallam, que atuou com os mesmos funcionários nos dois contratos e que emitiu, por engano, o atestado para a empresa Serviir pelos serviços inicialmente prestados pela empresa FSB.
31.   Esclareceu que não checou todas as informações contratuais para a emissão do atestado, que foi elaborado a partir de um modelo enviado pela contratada, e que não teve qualquer intenção de influenciar processos licitatórios no qual a empresa estivesse concorrendo.
Observa-se que a empresa Serviir iniciou a prestação dos serviços à Unifesp em 16/8/2021 e que a sessão pública da licitação em tela ocorreu em 21/10/2021 (peça 23, p. 4) , dois meses após o início do contrato, o que indica que à época da licitação do CRP-SP, a empresa ainda não detinha a capacidade técnica resultante do contrato firmado com a Unifesp.
Assim, a alegação da empresa de que se o atestado tivesse sido emitido com a data correta não haveria qualquer alteração nos aspectos relativos à contratação não procede.
Outro ponto que deve ser destacado é que, conforme esclarecido pelo pró-reitor, a própria empresa forneceu o modelo do atestado a ser elaborado, em que constava o nome da empresa Serviir e não o da FSB, e posteriormente utilizou o atestado relativo a serviços não prestados em uma licitação pública.
A troca de e-mails constante da peça 90 deixa claro que a Sra. Victória Mussalim (sócia-administradora tanto da empresa Serviir quanto da empresa FSB) enviou um modelo a ser assinado pelo Sr. Anderson Rosa, pró-reitor da Unifesp.
Ademais, em sua manifestação (peça 119, p. 3) a empresa Serviir admite que, inicialmente não prestou os serviços à Unifesp, tendo em vista o seguinte (grifos nossos) :
DESTARTE, esta empresa apresentou à Unifesp, em resposta à sua requisição, proposta formal para celebrar contratação emergencial, o que não foi possível pois ela, por ser pessoa jurídica recém constituída, não se adequava nas exigências do rol da lei de licitações. Contudo, foi apresentado pela pessoa da Sra. Victória Nabil Musallam, sócia, uma proposta formal em nome da sua outra empresa FSB Sistema de Informação Ltda., afinal, pelo objeto contratual em questão, o caráter personalíssimo da prestação do serviço é evidente, assim, o contrato foi homologado em caráter emergencial, sob o n. 007/2021, tendo sua vigência por 120 dias iniciando em 20/01/2021, sendo este prorrogado por mais 60 dias.
Percebe-se, ainda, que a empresa também admite haver uma identidade de sócios e funcionários entre as empresas Serviir e FSB, como relatado a seguir (peça 119, p. 4) :
Cumpre assim frisar que, justamente pelo caráter personalíssimo da execução dessa prestação de serviços, NÃO HOUVE INTERRUPÇÃO DA PRESTAÇÃO DE SERVIÇOS OBJETO DO CONTRATO DURANTE O PERÍDO DE JANEIRO ATÉ A PRESENTE DATA, onde ambas as empresas de propriedade da representante legal da Requerida, senhora Victória Nabil Musallam atuaram COM OS MESMOS FUNCIONÁRIOS, NOS DOIS CONTRATOS. 
Portanto, na prática ocorreu a prestação de serviços de natureza continuada, igualmente como consta no atestado analisado. Formalmente, o erro incorre em não ter sido considerado que neste período houve a troca, apenas, da titularidade da empresa contratada, mantendo se os MESMOS SÓCIOS, MESMOS INTÉRPRETES, MESMO SERVIÇO PRESTADO posto que, repita-se, trata-se de serviço de caráter personalíssimo.
Entretanto, a empresa Serviir e a empresa FSB são pessoas jurídicas distintas, e o fato de possuírem os mesmo sócios e funcionários não só não elide o fato de que as informações prestadas foram falsas, como reforça a ilicitude do ato.
A apresentação de atestado de capacidade técnica falso configura fraude à licitação e enseja a declaração de inidoneidade da empresa fraudadora, nos termos do art. 46 da Lei 8.443/1992. Nesse sentido, são os seguintes entendimentos presentes na jurisprudência desta Corte de Contas:
A mera apresentação de atestado com conteúdo falso caracteriza o ilícito administrativo previsto no art. 46 da 8.443/1992 do TCU e faz surgir a possibilidade de declarar a inidoneidade da licitante fraudadora (Acórdão 2988/2013-TCU-Plenário, Relator Ministro Marcos Bemquerer) 
A apresentação de atestado de capacidade técnica relativo a serviços não prestados caracteriza fraude à licitação e enseja a declaração de inidoneidade da licitante para participar de licitação na Administração Pública Federal (art. 46 da Lei 8.443/1992) , penalidade que independe da ocorrência de dano ao erário ou do resultado do certame. (Acórdão 1385/2016-TCU-Plenário, Relator Ministro José Múcio Monteiro) 
A apresentação de atestados com conteúdo falso caracteriza ilícito administrativo gravíssimo, fere os princípios da moralidade, da isonomia e da competitividade aplicáveis a todas as licitações públicas e faz surgir a possibilidade de o TCU declarar a inidoneidade da empresa fraudadora para participar de licitação na Administração Pública Federal, independentemente de a fraude ter resultado em prejuízo financeiro para a Administração. (Acórdão 2677/2014-TCU-Plenário, Redator para acórdão Ministro Bruno Dantas) .
Quanto a este último acórdão, transcreve-se excerto da declaração de voto do Ministro Bruno Dantas:
 (...) 
11. Anuo integralmente ao entendimento de que a apresentação de atestados com conteúdo falso gera vantagem indevida em certame licitatório (uma vez que pretende comprovar qualificação técnica que, em princípio, a empresa pode não deter) e fere os princípios da moralidade, da isonomia e da competitividade aplicáveis a todas as licitações públicas, independentemente de ter resultado em prejuízo financeiro para a Administração e/ou de quaisquer suposições acerca do nível de satisfação na execução dos serviços subsequentemente contratados. A burla ao procedimento licitatório configura-se mediante a utilização do documento fraudado.
12. Tal posicionamento é referendado por ampla jurisprudência do TCU (nessa linha, por exemplo, os Acórdãos 767/2005, 548/2007, 1.433/2010, 2.179/2010, 1.340/2011, 3.617/2013 e 48/2014, todos do Plenário) estabelecendo que a apresentação de atestado com conteúdo falso caracteriza o ilícito administrativo gravíssimo previsto no art. 46 da Lei 8.443/1992 e faz surgir a possibilidade de o TCU declarar a inidoneidade da empresa fraudadora para participar de licitação na administração pública federal.
13. No presente caso, reforço que a empresa AIE fruiu efetivo benefício na utilização de certidão fraudada para comprovar suposta qualificação técnica perante a Administração, haja vista ter sido vencedora do pregão 121/2012 da PGR e ter assinado o contrato 20/2013 com o órgão. De todo modo, insisto que o resultado material, concreto, torna-se irrelevante para a aplicação da sanção, pois há uma ofensa presumida pela lei apenas pela prática da conduta vedada, conforme a farta jurisprudência supracitada.
 (...) 
São no mesmo sentido os Acórdãos 2.179/2010, revisor Ministro Walton Alencar Rodrigues, e 2.609/2017, relator Ministro Weder de Oliveira, ambos do Plenário.
Constata-se que os elementos presentes nos autos demonstram que o atestado apresentado pela sociedade Serviir Sistemas e Serviços de Tecnologia da Informação (peça 5) no âmbito do Pregão Eletrônico 12/2021, realizado pelo CRP-SP, é falso. 
Nos termos da jurisprudência consolidada do TCU, a mera apresentação de atestado com conteúdo falso caracteriza o ilícito administrativo previsto no art. 46 da Lei Orgânica do TCU, tendo como sanção a declaração de inidoneidade da licitante fraudadora. Chamada aos autos, a sociedade empresária não conseguiu comprovar que não cometeu a irregularidade.
Em que pese restar configurada a ilicitude, há que se considerar, na dosimetria da pena, que o referido atestado não foi considerado para fins de habilitação da empresa no certame em análise. Também concorre para atenuar a pena o fato de que as empresas, por formarem mesmo grupo, com coincidência de sócios e possível compartilhamento de estrutura, possam se reconhecer como uma mesma pessoa jurídica.
Assim, propõe-se a aplicação da sanção de declaração de inidoneidade à empresa Serviir Sistemas e Serviços de Tecnologia da Informação, conforme previsto no art. 46 da Lei 8.443/1992, aplicados os atenuantes supra. 
CONCLUSÃO
Na análise das diligências realizadas em instrução à peça 109, restaram descartados os indícios de irregularidades que pudessem comprometer a lisura da realização do Pregão Eletrônico CRP- SP 12/2021, considerando que o atestado ora questionado não foi efetivamente utilizado para habilitar a empresa Serviir Sistemas e Serviços de Tecnologia da Informação Ltda.
Identificou-se, todavia, que a empresa Serviir Sistemas e Serviços de Tecnologia da Informação Ltda. apresentou atestado de capacidade técnica referente a serviço que na verdade foi prestado pela empresa FSB Sistema de Informação Ltda., o que caracteriza a apresentação de atestado falso e, consequentemente, fraude à licitação, razão pela qual se propõe a declaração de inidoneidade da empresa, nos termos do art. 46 da Lei 8.442/1992, com os atenuantes descritos ao longo da análise técnica. 
Quanto aos indícios de irregularidades, os elementos constantes dos autos permitem, desde já, a avaliação quanto ao mérito da presente denúncia como parcialmente procedente.
INFORMAÇÕES ADICIONAIS
Não houve pedido de ingresso aos autos. 
Não houve pedido de vista e/ou cópia.
Não houve pedido de sustentação oral. 
Não há processos conexos e apensos.
PROPOSTA DE ENCAMINHAMENTO
Em virtude do exposto, propõe-se:
	conhecer da representação, satisfeitos os requisitos de admissibilidade constantes no art. 113, § 1º, da Lei 8.666/1993, c/c os arts. 235 e 237, VI, do Regimento Interno deste Tribunal, e no art. 103, § 1º, da Resolução - TCU 259/2014;
no mérito, considerar a presente representação parcialmente procedente;
declarar, nos termos do art. 46 da Lei 8.443/1992, c/c art. 271 do Regimento Interno do TCU, a inidoneidade da sociedade empresária Serviir Sistemas e Serviços de Tecnologia da Informação (CNPJ 35.479.406/0001-83) para participar de licitações no âmbito da Administração Pública Federal, por ter fraudado documentos no Pregão Eletrônico 12/2021, promovido pelo Conselho Regional de Psicologia de São Paulo;
informar ao Conselho Regional de Psicologia de São Paulo e ao representante do acórdão que vier a ser proferido, destacando que o relatório e o voto que fundamentam a deliberação ora encaminhada podem ser acessados por meio do endereço eletrônico www.tcu.gov.br/acordaos;
arquivar os presentes autos, nos termos art. 169, VI, do Regimento Interno/TCU. [...]".
	É o Relatório.

Adriana Cristina da Silva, representando Equipe - Serviços Humanizados Eireli; Amanda Cristina Diniz de Resende (124693/OAB-MG), representando Serviir Sistemas e Serviços de Tecnologia da Informação Ltda.

Não atuou.

REPRESENTAÇÃO. PREGÃO ELETRÔNICO REALIZADO PELO CONSELHO REGIONAL DE PSICOLOGIA DE SÃO PAULO (CRP-SP). FRAUDE. APRESENTAÇÃO DE ATESTADO FALSO. OITIVA DA FIRMA PARA SE PRONUNCIAR SOBRE A IRREGULARIDADE. RAZÕES DE JUSTIFICATIVAS INSUFICIENTES PAR AFASTAR A IRREGULARIADE. CONHECIMENTO. PROCEDÊNCIA PARCIAL. ILÍCITO DE NATUREZA GRAVE. DECLARAÇÃO DE INIDONEIDADE PARA PARTICIPAR DE LICITAÇÃO. CIÊNCIA.

REPRESENTAÇÃO (REPR)

Secretaria de Controle Externo de Aquisições Logísticas (Selog).

Aprecia-se nesta oportunidade Representação a respeito de possíveis irregularidades ocorridas no Pregão Eletrônico 12/2021, sob a responsabilidade do Conselho Regional de Psicologia de São Paulo (CRPSP) , com valor contratado de R$ 353.500,00.
2.	O objeto do ajuste é a contratação de empresa especializada na prestação de serviços de interpretação simultânea em Língua Brasileira de Sinais (Libras) nas modalidades falada, sinalizada ou escrita, nas formas simultânea ou consecutiva, ao vivo ou ensaiada, gravada ou não, para mediar as interações discursivas entre surdos/surdo-cegos e ouvintes atuando em atividades/eventos internos, tais como congressos, seminários, conferências, palestras e diálogos inclusive as virtuais, realizadas pela internet ou pela rede interna, bem como vídeos informativos e educativos, em quaisquer lugares em que ocorrerem os eventos promovidos pelo CRP-SP, dentro da Grande São Paulo (região metropolitana de São Paulo - SP) e nas cidades onde o Conselho mantém subsede, sob demanda, com cessão de uso de imagem e voz.3.	O representante alega, em suma, que a Empresa Serviir Sistemas e Serviços de Tecnologia da Informação, vencedora do certame, apresentou Atestado de Capacidade Técnica (Peça 5) emitido pela Universidade Federal de São Paulo (Unifesp) supostamente inverídico, pelas seguintes razões (Peça 1, p. 3-5) :
a) o atestado diverge do modelo usualmente utilizado pela instituição;
b) no site da Unifesp não há informação sobre a licitação e o contrato aos quais o atestado se refere;
c) conforme informações extraídas do Portal da Transparência e do próprio site da Universidade, a Serviir participou de licitação da Unifesp para o mesmo objeto apenas em 12/7/2021, sendo que o primeiro empenho foi feito em 10/8/2021; logo, não seria possível deter atestado de capacidade técnica relativo a serviços prestados desde janeiro de 2021, uma vez que, nesse momento, não havia contrato firmado entre a empresa e a Unifesp;
d) a assinatura do reitor que consta no atestado encontra-se em discordância com a regra do Governo Federal pela qual os documentos devem ser assinados digitalmente pelo Sistema Eletrônico de Informações (SEI) ;
	e) a pregoeira teria aceitado o referido atestado mesmo diante da ausência dos dados necessários para validá-lo, como o número do contrato e da licitação que o embasou.
4.	Na instrução à Peça 26, a Selog registrou que o atestado contestado pela representante, fornecido pela Unifesp, não foi utilizado pela pregoeira como fundamento para habilitação da empresa Serviir, não havendo indícios de ilegalidade no ato que habilitou a Empresa e identificou que a Universidade somente firmou um único contrato com a Empresa Serviir, com vigência de 16/8/2021 a 5/8/2022 (Peça 18) , o que não se coaduna com a afirmação presente no atestado apresentado no pregão, de que a Empresa presta serviços à Universidade "desde janeiro/2021 até a presente data" (Peça 5) .
5.	No Despacho à Peça 28, conheci da Representação, neguei o pedido de medida cautelar e, com o objetivo de certificar a veracidade do atestado, determinei a realização de diligências à Unifesp para que apresentasse ao Tribunal informações e documentos a respeito da contratação que embasou o referido documento e ao CRP-SP para que encaminhasse a resposta da Unifesp fornecida em sede de diligência ao Conselho durante a realização da licitação para esclarecimentos sobre o atestado.
6.	Na análise das respostas às diligências restaram descartados os indícios de irregularidades que pudessem comprometer a lisura da realização do Pregão Eletrônico CRP-SP 12/2021, considerando que o atestado questionado não foi efetivamente utilizado para habilitar a empresa Serviir Sistemas e Serviços de Tecnologia da Informação Ltda.
7.	Todavia a Selog identificou que a Empresa Serviir Sistemas e Serviços de Tecnologia da Informação Ltda. apresentou atestado de capacidade técnica referente a serviço que na verdade foi prestado pela Empresa FSB Sistema de Informação Ltda., o que caracteriza a apresentação de atestado falso e, consequentemente, fraude à licitação, razão pela qual foi realizada a  oitiva da Empresa Serviir (Peça 114) , que,  como resposta, anexou os documentos acostados às Peças 117 e 118, alegando, em essência que:
a) não houve, sob a ótica da Empresa, qualquer irregularidade ou ilegalidade no processo de compras, todo ele promovido e conduzido pelo CRP-SP;
b) inexiste qualquer intenção de se obter quaisquer vantagens, até porque o atestado contestado pelo representante não foi utilizado pela pregoeira no certame;
c)  a Empresa Serviir foi solicitada a apresentar proposta de prestação de serviços à Unifesp mas, por ser pessoa jurídica recém-constituída, não se adequava às exigências do rol da Lei de Licitações, razão pela qual o contrato emergencial 7/2021 foi firmado com a empresa FSB Sistema de Informação Ltda;
d) neste ínterim, a Empresa Serviir se adequou naturalmente às exigências para contratação pública e teve condições de substituir a Empresa FSB na prestação dos serviços, em contrato com vigência entre 16/8/2021 e 16/8/2022.
e) na prática, apesar da troca da Empresa, houve a continuidade do contrato, com os mesmos sócios, mesmos intérpretes e mesmo serviço prestado;
f) o pró-reitor, Anderson Silva Rosa, signatário do atestado, apenas não se atentou a esta formalidade e emitiu o atestado de capacidade técnica em nome da Empresa FSB, confusão que ocorreu apenas por se tratar de serviço continuado e prestado pelas mesmas pessoas;
g) de acordo com a Lei de Licitações, o ideal seria emitir dois atestados, um para cada empresa ou apenas um atestado, em nome da Serviir com período fidedigno ao contrato prestado. Destaca-se a inobservância deste detalhe apenas na solicitação do atestado;
h) não houve má-fé ou tentativa de fraudar quaisquer procedimentos licitatórios, havendo um erro formal de início contratual da Empresa Serviir;
i) sendo o Atestado emitido com a data correta, não mudaria em quaisquer aspectos, tanto o presente contrato, quanto os demais em que a Empresa tenha prestado serviços, dado que comprovadamente a empresa possui vários outros atestados de capacidade técnica em que preenche todos os requisitos legais.
8.	Em análise dos elementos de defesa apresentados, a Selog reconhece plausibilidade jurídica na Representação, ante os seguintes argumentos:
	a) a Empresa Serviir iniciou a prestação dos serviços à Unifesp em 16/8/2021 e que a sessão pública da licitação em tela ocorreu em 21/10/2021 (Peça 23, p. 4) , dois meses após o início do contrato, o que indica que à época da licitação do CRP-SP, a Empresa ainda não detinha a capacidade técnica resultante do contrato firmado com a Unifesp. Assim, a alegação da Empresa de que se o atestado tivesse sido emitido com a data correta não haveria qualquer alteração nos aspectos relativos à contratação não procede;
	b) no atestado constava o nome da Empresa Serviir e não o da FSB, e posteriormente a Empresa utilizou o atestado relativo a serviços não prestados em uma licitação pública;
	c) a troca de e-mails constante da Peça 90 deixa claro que a Sra. Victória Mussalim (sócia-administradora tanto da Empresa Serviir quanto da empresa FSB) enviou um modelo a ser assinado pelo Sr. Anderson Rosa, pró-reitor da Unifesp. Ademais, em sua manifestação (Peça 119, p. 3) a Empresa Serviir admite que, inicialmente não prestou os serviços à Unifesp;
	d) percebeu, ainda, que a Empresa também admite haver uma identidade de sócios e funcionários entre as Empresas Serviir e FSB (Peça 119, p. 4) , entretanto, a Empresa Serviir e a Empresa FSB são pessoas jurídicas distintas, e o fato de possuírem os mesmo sócios e funcionários não só não elide o fato de que as informações prestadas foram falsas, como reforça a ilicitude do ato;
	e) a apresentação de atestado de capacidade técnica falso configura fraude à licitação e enseja a declaração de inidoneidade da empresa fraudadora, nos termos do art. 46 da Lei 8.443/1992, conforme entendimentos presentes em jurisprudência desta Corte de Contas (Acórdão 1385/2016-TCU-Plenário, Relator Ministro José Múcio Monteiro e 2.179/2010, revisor Ministro Walton Alencar Rodrigues, e 2.609/2017, relator Ministro Weder de Oliveira, ambos do Plenário) ;
	f) em que pese restar configurada a ilicitude, há que se considerar, na dosimetria da pena, que o referido atestado não foi considerado para fins de habilitação da Empresa no certame em análise. Também concorre para atenuar a pena o fato de que as Empresas, por formarem mesmo grupo, com coincidência de sócios e possível compartilhamento de estrutura, possam se reconhecer como uma mesma pessoa jurídica. Assim, propõe a aplicação da sanção de declaração de inidoneidade à Empresa Serviir Sistemas e Serviços de Tecnologia da Informação, conforme previsto no art. 46 da Lei 8.443/1992, aplicados os atenuantes supra.
9.	Concordo com o exame empreendido pela unidade instrutora, cujos fundamentos por percucientes incorpora às minhas razões de decidir, sem prejuízo das considerações aduzidas na sequência.
10.	Realizadas as diligências e oitivas determinadas, verifico que a análise de seu resultado aponta para a existência da irregularidade representada. De fato, o atestado apresentado pela Sociedade Serviir Sistemas e Serviços de Tecnologia da Informação (Peça 5) no âmbito do Pregão Eletrônico 12/2021, realizado pelo CRP-SP, é falso. Assim, nos termos da jurisprudência consolidada do TCU, a mera apresentação de atestado com conteúdo falso caracteriza o ilícito administrativo previsto no art. 46 da Lei Orgânica do TCU, tendo como sanção a declaração de inidoneidade da licitante fraudadora.
11.	Na análise das diligências realizadas em instrução à Peça 109, restaram descartados os indícios de irregularidades que pudessem comprometer a lisura da realização do Pregão Eletrônico CRP- SP 12/2021, considerando que o atestado não foi efetivamente utilizado para habilitar a Empresa Serviir Sistemas e Serviços de Tecnologia da Informação Ltda. Não sendo necessário, portanto, a adoção de medida com vistas a adoção de cautelar ou determinação de anulação do procedimento.
12.	Entretanto, restou configurado ilícito administrativo de natureza grave que enseja a apicaça da pena de declaração de inidoneidade da contratada para participar de licitação. 
13.	Quanto à dosimetria das sanções a ser aplicada, considero como atenuante o fato de a licitação não ser de elevada monta, a Empresa envolvida não ser reincidente, bem como de o atestado não ter sido considerado para fins de habilitação da Empresa no certame. Por essas razões, fixo o prazo da sanção de declaração de inidoneidade em 3 (três) meses.
	Com essas considerações, VOTO para que o Tribunal aprove a minuta de acórdão que ora submeto à apreciação deste Colegiado.
TCU, Sala das Sessões, em 25 de maio de 2022.
AROLDO CEDRAZ 
Relator